ACORDAO-COMPLETO-2439041

ACÓRDÃO 4095/2021 ATA 7/2021 - PRIMEIRA CÂMARA

VISTOS, relatados e discutidos estes autos de pedido de reexame interposto por Marli Loureiro de Oliveira, contra o Acórdão 5786/2020-TCU-Primeira Câmara;
ACORDAM os Ministros do Tribunal de Contas da União, reunidos em sessão da 1ª Câmara, ante as razões expostas pelo Relator e com fundamento no artigo 48 da Lei nº 8.443/92, em:
9.1. conhecer do recurso para, no mérito, negar-lhe provimento;
9.2. dar ciência desta deliberação à recorrente e ao Comando da Aeronáutica.

Pedido de reexame em pensão militar.

Primeira Câmara

Comando da Aeronáutica.

3. Interessados/Responsáveis/Recorrentes:
3.1. Interessados: Cinthia Pereira de Andrade Barbosa (XXX.465.794-XX); Dirlene Alves de Castro (XXX.947.334-XX); Maria Sirlene Oliveira Tenorio (XXX.378.954-XX); Marli Loureiro de Oliveira (XXX.456.837-XX); Marli Loureiro de Oliveira (XXX.456.837-XX); Norma da Silva Arraes (XXX.670.887-XX); Vania Maria de Souza Barbosa (XXX.042.554-XX)
3.2. Recorrente: Marli Loureiro de Oliveira (XXX.456.837-XX).

13.1. Ministros presentes: Benjamin Zymler (na Presidência), Walton Alencar Rodrigues (Relator), Vital do Rêgo e Jorge Oliveira.
13.2. Ministros-Substitutos presentes: Augusto Sherman Cavalcanti e Weder de Oliveira.

WALTON ALENCAR RODRIGUES

Ministro Bruno Dantas.

Adoto, como relatório, a instrução da Secretaria de Recursos (Serur) , cujas conclusões e proposta de encaminhamento contaram com a anuência dos respectivos dirigentes e do MP/TCU (peças 41-43) :
INTRODUÇÃO
1.	Trata-se de pedido de reexame (peça 29) interposto pela Sra. Marli Loureiro de Oliveira, viúva do ex-militar Wilson Carvalho de Oliveira, contra o Acórdão 5786/2020-TCU-Primeira Câmara, Relator Ministro Bruno Dantas, (peça 11) . 
1.1.	A deliberação recorrida apresenta o seguinte teor:
VISTOS, relatados e discutidos estes autos em que se apreciam pensões militares instituídas no âmbito do Comando da Aeronáutica,
ACORDAM os Ministros do Tribunal de Contas da União, reunidos em sessão da Primeira Câmara, diante das razões expostas pelo Relator, e com fundamento no art. 71, incisos III e IX, da Constituição Federal de 1988, c/c os arts. 1º, inciso V, 39, inciso II, e 45 da Lei 8.443/1992, e ainda com os arts. 260, § 1º, 261, caput e § 1º, e 262, caput e § 2º, do Regimento Interno do TCU, em:
9.1. considerar legais as pensões militares instituídas por Jose Luiz Tenorio (XXX.284.664-XX) , Rui de Andrade Barbosa (XXX.658.077-XX) e Humberto Fernandes de Castro (XXX.596.964-XX) , concedendo o registro aos atos correspondentes;
9.2. considerar ilegais as pensões militares instituídas por Manoel Geruso Muniz Arraes (XXX.040.727-XX) e Wilson Carvalho de Oliveira (XXX.330.237-XX) , negando o registro aos atos correspondentes;
9.3. dispensar o ressarcimento das quantias indevidamente recebidas de boa-fé (enunciado 106 da súmula da jurisprudência predominante do TCU) ;
9.4. determinar ao Ministério da Defesa - Comando da Aeronáutica que:
9.4.1. no prazo de 15 (quinze) dias, faça cessar os pagamentos decorrentes dos atos ora considerados ilegais, sob pena de responsabilidade solidária da autoridade administrativa omissa, até a emissão de novos atos, livres das irregularidades apontadas, a serem submetidos à apreciação do TCU no prazo de 30 (trinta) dias;
9.4.2. no prazo de 15 (quinze) dias, dê ciência do inteiro teor desta deliberação às interessadas cujos atos ora são considerados ilegais, esclarecendo-lhes que o efeito suspensivo proveniente da interposição de recurso não as exime da devolução dos valores percebidos indevidamente após a notificação sobre o presente acórdão, em caso de não provimento do recurso porventura impetrado;
9.4.3. no prazo de 30 (trinta) dias, informe ao TCU as medidas adotadas, sem prejuízo de encaminhar comprovante sobre a data em que as interessadas tomaram conhecimento do contido no item anterior;
9.5. dar ciência deste acórdão ao Ministério da Defesa - Comando da Aeronáutica.
HISTÓRICO
2.	O Tribunal considerou ilegal o ato de pensão militar da recorrente em razão dos proventos terem sido calculados com base em dois postos (Major) acima daquele que o instituidor e ex-militar Wilson Carvalho de Oliveira ocupava na atividade (1º Tenente) - contrariando o entendimento do Acórdão 2225/2019-TCU-Plenário.  
2.1.	Irresignada, a recorrente interpôs o presente pedido de reexame, que se fundamenta nas alegações que, adiante, passar-se-á a relatar. 
EXAME DE ADMISSIBILIDADE
3.	Reitera-se o exame preliminar de admissibilidade (peça 30) , ratificado à peça 33 pelo Excelentíssimo Senhor Ministro Walton Alencar Rodrigues, que entendeu pelo conhecimento do recurso, uma vez que preenchidos os requisitos do art. 48 da Lei 8.443/1992, c/c os arts. 285 e 286, parágrafo único, do RI/TCU, suspendendo-se os efeitos dos itens 9.2, 9.4 e 9.4.1 do Acórdão 5786/2020-TCU-Primeira Câmara em relação à recorrente.  
EXAME DE MÉRITO
4.	Constitui objeto do presente recurso analisar se a recorrente faz jus receber proventos de pensão calculados com base no soldo do grau hierárquico imediato (Major) , mais de um nível hierárquico acima do que o instituidor da pensão ostentava em atividade (1º Tenente) . 
5.	Do suposto direito de receber proventos com base em posto/graduação superior
5.1.	A recorrente defende a regularidade de receber os proventos calculados com base no soldo do grau hierárquico imediato, uma vez que o ato de pensão militar em reexame estaria plenamente de acordo com a legislação, bem como protegido pelos princípios da segurança jurídica, do direito adquirido, bem como pela decadência administrativa e/ou pela prescrição quinquenal.
5.2.	Nesse sentido, alega o seguinte (peça 29, p. 3-10) : 
[A] Lei do Processo administrativo prevê que: "O direito da Administração de anular os atos administrativos de que decorram efeitos favoráveis para os destinatários decai em cinco anos, contados da data em que foram praticados, salvo comprovada má-fé".
É evidente que os órgãos de concessão e fiscalização das respectivas forças armadas, assim como o Tribunal de Contas da União, caso desejasse impugnar tais atos o deveria ter feito dentro do prazo de 5 (cinco) anos, esgotado em 2011, e que cada uma das situações individuais consolidadas não pode mais ser revista pela Administração.
É uma imposição da segurança jurídica. Não pode o particular, ou mesmo o agente público, ficar eternamente a mercê de possível ação da Administração para rever atos, conhecidos, que afetam de forma importante seu patrimônio jurídico.
 (...) 
O Supremo Tribunal Federal, quando do julgamento do Recurso Extraordinário de nº 669.069, fixou o prazo de cinco anos para que a União, suas Agências ou Autarquias, efetuem a cobrança pelo ressarcimento.
 (...) 
É evidente que a Administração Pública tem o poder/dever de revisar seus atos, seja por motivos de conveniência e oportunidade, seja por ilegalidade, como consagrado na doutrina e na jurisprudência (Súmula 473, STF) . Todavia, em nome da segurança jurídica das relações, deve fazê-lo dentro do prazo previsto em lei, sob pena de ver consolidada a situação contra a qual pretende se insurgir, conforme já consolidada jurisprudência.
5.3.	Além disso, alega a recorrente que o TCU estaria exercendo indevido controle de constitucionalidade: "É dizer, em outras palavras, que o TCU admite que está a exercer controle de constitucionalidade de norma em tese, violando a garantia constitucional do direito adquirido, do ato jurídico perfeito e da coisa julgada." (p. 5) 
Análise:
5.4.	De início, convém reproduzir excerto do voto do Relator Ministro Bruno Dantas, que embasa o Acórdão recorrido acerca da ilegalidade do ato de pensão da recorrente (peça 12) : 
10.	 No caso, Manoel Geruso Muniz Arraes e Wilson Carvalho de Oliveira já se encontravam reformados quando foram considerados incapazes, sendo que as reformas decorreram do atingimento da idade-limite para permanência na reserva, o que, por si só, já impediria a elevação do benefício para o grau hierárquico imediatamente superior ao da ativa sob esse fundamento. Ademais, ainda que a incapacidade tivesse sido atestada quando os instituidores estavam na reserva, eles já haviam sido contemplados com proventos em posto superior ao da ativa quando da passagem para a reserva, com fundamento no art. 50, inciso II, da Lei 6.880/1980, por contarem mais de 30 anos de tempo de serviço, o que impede nova elevação de grau hierárquico por incapacidade.
11.	 Nessas circunstâncias, impõe-se a chancela de ilegalidade às pensões instituídas por Manoel Geruso Muniz Arraes e Wilson Carvalho de Oliveira, com negativa de registro, devendo o órgão de origem encaminhar novos atos que contemplem proventos correspondentes a apenas um grau hierárquico superior ao posto ocupado na ativa pelos instituidores. (destaques inseridos) 
5.5.	Nota-se que o ato de pensão militar foi considerado ilegal e negado registro pelo Tribunal em razão de os proventos terem sido calculados com base no soldo de Major, enquanto o instituidor já havia sido reformado com proventos calculados sob o posto de Capitão, ou seja, já este em grau hierárquico acima daquele que ostentava na atividade (1º Tenente) . O novo benefício foi adquirido em razão de superveniência de invalidez quando o militar já se encontrava reformado.  
5.6.	Extrai-se da peça 4 (pág. 1) que o recorrente foi reformado por idade limite em 4/10/2001. A pensão (de 2014) foi concedida com base no seguinte (peça 4 p. 1-2) : 
REF-13 -Lei nº 6.880/80, art. 104, inciso II, c/c art. 106, inciso II c/c art. 108, inciso V c/c art. 109 e art. 110, §1º e §2º - Reforma ex offício por ter sido julgado incapaz, definitivamente, para o serviço ativo das Forças Armadas, e com invalidez permanente por motivo de tuberculose ativa, alienação mental, esclerose múltipla, neoplasia maligna, cegueira, lepra, paralisia irreversível e incapacitante, cardiopatia grave, mal de Parkinson, pênfigo, espondiloartrose anquilosante, nefropatia grave e outras moléstias que a lei indicar com base nas conclusões da medicina especializada, com qualquer tempo de serviço. Por ter sido considerado inválido, faz jus ao grau hierárquico imediato, inclusive considerando-se os graus hierárquicos dispostos no §2º, do art. 110, da Lei nº 6.880/80.) (grifos inseridos) 
5.7.	Nota-se, contudo, que a lei 6.880/80 não ampara o pagamento de soldo de grau hierárquico imediato quando o militar, que já se encontre reformado, passe a manifestar alguma das moléstias previstas no inciso V do seu art. 108. É essa a ilegalidade que maculou o presente ato, sendo o TCU competente para pronunciá-la.
5.8.	Ora, o instituidor da pensão já havia sido reformado em 2001 (peça 4, p. 1) , por atingimento da idade-limite para permanência na reserva, razão pela qual a superveniência de moléstia prevista no inciso V do art. 108 da Lei nº 6.880/1980 não viabiliza o seu pagamento, pois já não se encontrava mais na ativa ou na reserva remunerada, as quais são as únicas situações asseguradas pelo caput do art. 110 da Lei nº 6.880/1980; como se observa na clara fundamentação do voto condutor da decisão paradigma desta temática, o Acórdão 2225/2019-TCU-Plenário, Relator Ministro Benjamin Zymler:
7.	O fundamento para tanto [ato de alteração da reforma] seria o disposto no art. 110, § 1º, da Lei 6.880/1980 (Estatuto dos Militares) , na redação dada pela Lei 7.580/1986:
"Art. 110. O militar da ativa ou da reserva remunerada, julgado incapaz definitivamente por um dos motivos constantes dos incisos I e II do art. 108, será reformado com a remuneração calculada com base no soldo correspondente ao grau hierárquico imediato ao que possuir ou que possuía na ativa, respectivamente. 
§ 1º Aplica-se o disposto neste artigo aos casos previstos nos itens III, IV e V do artigo 108, quando, verificada a incapacidade definitiva, for o militar considerado inválido, isto é, impossibilitado total e permanentemente para qualquer trabalho."
8.	Para maior clareza, transcrevo também o art. 108 do Estatuto, no que aqui interessa:
"Art. 108. A incapacidade definitiva pode sobrevir em conseqüência de:
I - ferimento recebido em campanha ou na manutenção da ordem pública;
II - enfermidade contraída em campanha ou na manutenção da ordem pública, ou enfermidade cuja causa eficiente decorra de uma dessas situações;
III - acidente em serviço;
IV - doença, moléstia ou enfermidade adquirida em tempo de paz, com relação de causa e efeito a condições inerentes ao serviço;
V - tuberculose ativa, alienação mental, esclerose múltipla, neoplasia maligna, cegueira, lepra, paralisia irreversível e incapacitante, cardiopatia grave, mal de Parkinson, pênfigo, espondiloartrose anquilosante, nefropatia grave e outras moléstias que a lei indicar com base nas conclusões da medicina especializada".
9.	Como se vê, o benefício previsto no art. 110 da Lei 6.880/1980, expressamente dirigido ao militar da ativa ou da reserva remunerada, não alcança o militar reformado. Ademais, quer da ativa, quer da reserva, o benefício se traduz no cálculo dos proventos com base no soldo do posto ou grau hierárquico imediato àquele que o favorecido apresentava na ativa - ou seja, não há espaço na norma para o cálculo dos proventos ter por referência dois postos acima daquele que o militar possuía quando ainda em atividade.
10. Sobre o primeiro ponto - os destinatários do adicional -, a jurisprudência do Superior Tribunal de Justiça (STJ) , intérprete último da lei federal, há muito se encontra pacificada, como ilustram os precedentes adiante reproduzidos:
"PROCESSUAL CIVIL. ADMINISTRATIVO. MILITAR REFORMADO POR ATINGIR A IDADE LIMITE NA RESERVA. INVALIDEZ SUPERVENIENTE À INATIVAÇÃO. REFORMA COM REMUNERAÇÃO CORRESPONDENTE AO GRAU HIERÁRQUICO IMEDIATO. IMPOSSIBILIDADE. SÚMULAS 7 E 83 DO STJ.
1. O art. 110 da Lei 6.880/1980 prevê o direito de o militar da ativa ou da reserva remunerada ser reformado com a remuneração calculada com base no soldo correspondente ao grau hierárquico imediato ao que possuir.
2. O Tribunal de origem asseverou: 'o autor foi reformado ex officio em 21/05/2006 (Evento 20 - PROCADM4 - fl. 15) , por ter atingido idade limite de permanência na reserva, nos termos do art. 106, I, d, da Lei n° 6.880/80. Pretende, agora, a melhoria da reforma para que seus proventos passem a ser calculados com base na remuneração do posto superior na inatividade, em razão da superveniência de moléstia que determina a sua invalidez (neoplasia maligna constatada em 04/01/2008) '.
3. É inviável reanalisar a constatação das datas da reforma e da eclosão da moléstia, pois inarredável a revisão do conjunto probatório dos autos para afastar as premissas fáticas estabelecidas pelo acórdão recorrido. Aplica-se, portanto, o óbice da Súmula 7/STJ. 
4. Ao reconhecer que o direito ora pugnado alcança apenas os militares da ativa ou da reserva remunerada, não prevendo a possibilidade da alteração de proventos de militar reformado por atingir a idade limite na reserva, o Tribunal a quo decidiu em consonância com a jurisprudência do STJ, razão pela qual incide a Súmula 83 do STJ. Precedentes: REsp 1.381.724/RS, Relatora Ministra REGINA HELENA COSTA, PRIMEIRA TURMA, DJe 10/5/2017; e AgRg no REsp 1.539.940/RS, Relatora Ministra ASSUSETE MAGALHÃES, SEGUNDA TURMA, DJe 29/3/2016.
5. Recurso Especial não conhecido" (REsp 1784347/RS, Rel. Min. Herman Benjamin, Segunda Turma, julgado em 2/4/2019, DJe de 23/4/2019; ênfase acrescentada) .
"ADMINISTRATIVO. MILITAR. REFORMA. ALTERAÇÃO DE BENEFÍCIO. INCAPACIDADE SUPERVENIENTE. ART. 110, § 1º C/C ART. 108, V, DA LEI 6.880/80. MILITARES DA ATIVA OU RESERVA REMUNERADA. RESTRIÇÃO. MILITAR JÁ REFORMADO. IMPOSSIBILIDADE. 
1. A reforma do militar com a remuneração calculada com base no soldo correspondente ao grau hierárquico imediato ao que possuir ou que possuía na ativa, nos termos do art. 110, § 1º, c/c o art. 108, V, da Lei 6.880/80, restringe-se aos militares da ativa ou reserva remunerada, na exata disposição do caput do art. 110, não sendo possível a concessão de tal benesse àqueles militares já reformados. 
2. Recurso especial não provido" (REsp 1.340.075/CE, Rel. Min. Castro Meira, Segunda Turma, julgado em 9/4/2013, DJe de 15/4/2013; ênfase acrescentada) . (grifos inseridos) 
5.9.	Ao defender a legalidade do ato, a recorrente afirma que o TCU "já se manifestou em consulta pública sobre a possibilidade de superposição de graus hierárquicos, dessa forma o TCU informa ser legal os taifeiros e pensionistas receberem aposentadoria/pensão de posto acima." Contudo, a decisão acima transcrita deixa claro que tal não é o posicionamento atual do TCU. A superposição de graus hierárquicos é vedada, assim como a aplicação do benefício previsto no art. 110 da Lei 6.880/1980 para militares já reformados.
5.10.	Acerca da alegação da recorrente de que o ato em reexame estaria protegido pela decadência administrativa, essa argumentação não pode prosperar. 
5.11.	Impende mencionar que o Supremo Tribunal Federal já se pronunciou acerca do devido modo de verificação da decadência administrativa, prevista no art. 54 da Lei 9.784/1999, nos processos por meio dos quais o TCU exerce sua competência constitucional de controle externo, prevista no inciso III do art. 71 da Constituição Federal. 
5.12.	Nesse sentido, tem-se que os atos de aposentadoria, reforma e pensão têm natureza jurídica de atos complexos, razão pela qual os prazos decadenciais a que se referem o § 2º do art. 260 do Regimento Interno e o art. 54 da Lei nº 9.784/99 começam a fluir apenas a partir do momento da chegada do processo ao TCU. 
5.13.	Pacificando de vez o tema, o STF fixou a seguinte tese de repercussão geral (tema 445) , no bojo no RE 636.553, de relatoria do Min. Gilmar Mendes:
Em atenção aos princípios da segurança jurídica e da confiança legítima, os Tribunais de Contas estão sujeitos ao prazo de 5 anos para o julgamento da legalidade do ato de concessão inicial de aposentadoria, reforma ou pensão, a contar da chegada do processo à respectiva Corte de Contas. (grifos inseridos) 
5.14	Assim, como o ato de pensão foi enviado ao TCU apenas em 9/8/2019, não há que se falar em decadência administrativa nem em prescrição quinquenal. 
5.15.	Acerca da alegação da recorrente de que o ato em reexame estaria protegido pelos princípios da segurança jurídica, do direito adquirido, da dignidade da pessoa humana e da irretroatividade da nova interpretação, essa argumentação não pode prosperar.
5.16.	No que tange ao art. 2º,  parágrafo único, XIII, da Lei 9.784/1999 e ao art. 24 da LINDB, os quais vedam a aplicação retroativa de nova interpretação, é de se ter presente que o TCU dispõe de Lei Orgânica e Regimento Interno, sendo que a Lei do Processo Administrativo e a LINDB podem ser aplicadas naquilo que for compatível com o regramento próprio desta Corte de Contas.
5.17.	Nessa senda, é de se ressaltar que o art. 260, § 2º, do Regimento Interno deste Tribunal assim dispõe:
§ 2º O acórdão que considerar legal o ato e determinar o seu registro não faz coisa julgada administrativa e poderá ser revisto de ofício pelo Tribunal, com a oitiva do Ministério Público e do beneficiário do ato, dentro do prazo de cinco anos da apreciação, se verificado que o ato viola a ordem jurídica, ou a qualquer tempo, no caso de comprovada má-fé.
5.18.	Nesse quadro, o argumento de que teria havido violação ao princípio da vedação de aplicação retroativa de nova interpretação deve ser rechaçado por três razões:
i) não há direito adquirido à exegese;
ii) não houve o registro do ato de pensão militar da interessada, de tal arte a não se aplicar a máxima de que a "modificação posterior de jurisprudência não alcançaria as situações consolidadas à luz de critério interpretativo anterior". Isto porque poder-se-ia falar em situação consolidada apenas quando o ato de concessão recebe o registro do TCU, por ser ato complexo;
iii) o acórdão que julgar legal o ato de aposentadoria e determinar o seu registro não faz coisa julgada administrativa, nos termos do § 2º do art. 260 do Regimento Interno deste Tribunal.
5.19.	Sobre o princípio da segurança jurídica, cabe lembrar que a sedimentada jurisprudência da Suprema Corte é no sentido de classificar como ato complexo a concessão de aposentadoria, reforma ou pensão, consoante os seguintes julgados (RMS 3881/SP, MS 19875/DF, RE 195861/ES e MS 23665/DF) .
5.20.	Assim, sendo o ato de pensão complexo, este somente passa a estar plenamente formado (perfeito) , válido (aferição da legalidade com reflexo de definitividade perante a Administração) e eficaz (plenamente oponível a terceiros, deixando de apresentar executoriedade provisória) quando recebe o registro pela Corte de Contas. Tal entendimento decorre do disposto no inciso III do art. 71 da Constituição Federal, que estabelece que compete ao Tribunal de Contas da União apreciar, para fins de registro, a legalidade dos atos de admissão, assim como a concessão de aposentadoria, reforma ou pensão.
5.21.	Nessa perspectiva, impõe-se reconhecer que referido ato possui natureza precária, razão pela qual, até que haja o efetivo julgamento e o consequente registro pela Corte de Contas, não há que se falar em direito adquirido, ato jurídico perfeito, proteção da confiança, ou em irredutibilidade dos proventos, tendo em vista a ausência de aperfeiçoamento e definitividade do ato.
5.22.	A propósito do tema, colaciona-se entendimento esposado pela Corte Constitucional ao decidir no âmbito do RE-195.861/ES:
APOSENTADORIA - ATO ADMINISTRATIVO DO CONSELHO DA MAGISTRATURA - NATUREZA - COISA JULGADA ADMINISTRATIVA - INEXISTÊNCIA. O ato de aposentadoria exsurge complexo, somente se aperfeiçoando com o registro perante a Corte de Contas. Insubsistência da decisão judicial na qual assentada, como óbice ao exame da legalidade, a coisa julgada administrativa. (grifos acrescidos) 
5.23.	No caso em apreço, não houve o respectivo registro em razão da constatação de ilegalidade no ato, o que afasta, por si só, a presunção de legitimidade do ato administrativo que concedeu o benefício ao recorrente, não havendo, assim, que se falar em violação da segurança jurídica, de proteção da confiança, de direito adquirido ou de razoabilidade. 
5.24.	Quanto à boa-fé da recorrente, tenha-se presente que foi considerada ao se dispensar a devolução dos valores indevidamente recebidos, nos termos do subitem 9.3 do acórdão recorrido.
5.25.	Ainda quanto ao princípio da segurança jurídica, mas também sobre a dignidade da pessoa humana, cabe salientar ainda que a jurisprudência do Tribunal é consolidada no sentido de que a passagem de longo tempo, por si só, não tem o condão de tornar legal o que é ilegal, sendo que somente em situações específicas é possível sobrepor os princípios da segurança jurídica e da proteção da confiança ao da legalidade. Nesse sentido, cabe trazer à baila o seguinte excerto do Acórdão 7144/2015-TCU-Primeira Câmara:
Enunciado
A consolidação dos efeitos financeiros de ato ilegal vigente há longo tempo, em atenção aos princípios da segurança jurídica e da proteção da confiança do administrado, deve limitar-se aos casos em que for insuportável o prejuízo causado ao interessado, em especial nas hipóteses de: (i) impossibilidade de reversão do servidor à atividade para complementar tempo de serviço; (ii) supressão dos meios de subsistência condigna; (iii) gravidade do estado de saúde do beneficiário; (iv) absoluta impossibilidade de preenchimento de algum requisito legal.
Excerto
Voto:
Conforme visto no relatório precedente, trata-se de pedido de reexame interposto por [interessado], servidor aposentado da Universidade Federal de Minas Gerais, contra o Acórdão 3194/2014-TCU-Primeira Câmara, por meio do qual este Tribunal considerou ilegal seu ato de aposentadoria.
[...]
12. Em relação à aplicação do princípio da segurança jurídica, não obstante as sempre judiciosas ponderações da ilustre representante do MP/TCU, entendo que, in casu, não se fazem presentes as condições para invocação de tal instituto.
13. Por oportuno, deve-se enfatizar que não há consolidação de atos ilegais pelo TCU ante o simples decurso de tempo. Seguindo essa orientação, registro trecho da ementa do Acórdão 5962/2012-TCU-Primeira Câmara:
"4. Nos termos da jurisprudência do STF, o transcurso de longo lapso temporal entre a edição do ato e sua apreciação por parte do TCU não converte a concessão ilegal em legal, gerando apenas a necessidade de instauração do contraditório e da ampla defesa para a validade do processo, na hipótese de o ato haver ingressado no Tribunal há mais de cinco anos (MS-25.116, MS-25.403, MS-25.343, MS-27.296, entre outros) ."
14. Ainda sobre o tema, convém esclarecer que o posicionamento cristalizado nesta Corte de Contas, mediante o Acórdão 868/2010-TCU-Plenário, é no sentido de que a análise quanto à aplicabilidade do preceito da segurança jurídica deve ser feita observando-se as peculiaridades de cada caso. Nesses termos, imperioso se faz registrar as balizas propostas no voto condutor do Acórdão 3245/2010-TCU-Plenário, ocasião em que o Ministro Walton Alencar Rodrigues consignou que:
"Admite-se, em casos especialíssimos, em que a ilegalidade e a negativa de registro do ato de concessão impliquem a total supressão de meios de subsistência do beneficiário, a excepcional aplicação das teses da segurança jurídica e da proteção da confiança do administrado, situações vistas caso a caso."
15. Em estudo do aludido entendimento, verifico que a jurisprudência deste Tribunal assenta-se na premissa de que a aplicação do princípio da segurança jurídica deve cingir-se àquelas hipóteses em que for irreversível a situação fática do interessado ou insuportável o prejuízo a ele causado.
16. Compulsando alguns precedentes, observo que os fatores essenciais ao reconhecimento de situação excepcional estão, em regra, relacionados à impossibilidade de reversão do servidor à atividade para complementar tempo de serviço considerado ilegal, à supressão dos meios de subsistência condigna, ao estado de saúde do beneficiário ou à absoluta impossibilidade de preenchimento de algum requisito legal (e.g. Acórdãos 2.417/2009 e 1.381/2014, do Plenário; 269/2014, da 1ª Câmara; 713/2011, 1.051/2013, 2.490/2013 e 3.134/2014, da 2ª Câmara) .
17. É dizer, em síntese, que, para chancelar a legalidade de ato que contenha nítida impropriedade e que esteja vigente há longo tempo, deve-se avaliar a situação do interessado, bem como se as consequências da apreciação pela ilegalidade seriam excessivamente gravosas, a ponto de justificar o afastamento excepcional da aplicação estrita do princípio da legalidade.
18. No caso vertente, em que pese reconhecer-se que o servidor Jurandir Raimon Costa conta mais de 70 (setenta) anos de idade, o que se observa é que a ilegalidade intrínseca ao ato reexaminado não está relacionada ao tempo de serviço computado para fins de aposentadoria, mas somente ao percentual de seus proventos.
19. Dessa forma, a apreciação de seu ato pela ilegalidade, nos termos da deliberação recorrida, não implicou em retorno do interessado à atividade ou em supressão dos seus meios de subsistência, mas apenas na retificação da proporção de seus proventos (de 30/35 avos para 70%) , não havendo, portanto, caracterização de qualquer circunstância excepcional que legitime a adoção de tratamento diferenciado.
5.26.	No presente caso, não estão presentes as condições para aplicação do princípio da segurança jurídica, pois além de não haver longo prazo entre a alteração da reforma e o seu julgamento, há que se mencionar que a ilegalidade intrínseca ao ato em reexame está relacionada somente ao valor dos proventos e não ao tempo de serviço do instituidor. 
5.27.	Por fim, quanta à alegação de que o TCU não poderia exercer controle de constitucionalidade no caso em tela, essa argumentação não pode prosperar. Na decisão recorrida o TCU exerceu sua competência constitucional prevista no art. 70, III, da Carta Magna:
III - apreciar, para fins de registro, a legalidade dos atos de admissão de pessoal, a qualquer título, na administração direta e indireta, incluídas as fundações instituídas e mantidas pelo Poder Público, excetuadas as nomeações para cargo de provimento em comissão, bem como a das concessões de aposentadorias, reformas e pensões, ressalvadas as melhorias posteriores que não alterem o fundamento legal do ato concessório;
5.27.	Dessa forma, o TCU é plenamente competente para pronunciar a ilegalidade do ato de pensão ora em reexame. Em momento algum houve controle abstrato de constitucionalidade, uma vez que o TCU não pronunciou a inconstitucionalidade de uma lei. Do contrário, o acórdão recorrido fundamentou-se na incompatibilidade entre o ato e a legislação vigente, acompanhando, inclusive, a jurisprudência do STJ. 
5.28.	Convém mencionar, ainda, que mesmo na hipótese de o instituidor da pensão ter recebido em vida proventos com base no soldo de Major, a pensionista recorrente não faz jus a eles da mesma forma, pois se trata de concessão ilegal e a relação jurídica dos pensionistas com União é distinta daquela entre os servidores e militares, com bem consignado nas razões que levaram à prolação do Acórdão 464/2020-TCU-Primeira Câmara, Rel. Min. Benjamin Zymler:
10. Pois bem, como o [interessado] já se encontrava reformado quando reconhecido inválido, seus proventos não poderiam ser majorados com fulcro no art. 110, § 1º, do Estatuto.
11. Assim, apresentam-se ilegais tanto a alteração da reforma do militar quanto, no que aqui interessa, o benefício pensional outorgado à viúva e às filhas.
12. A propósito, não é demasiado assinalar que a relação jurídica de militares inativos com a União é substancialmente distinta daquela envolvendo suas pensionistas, de modo que não há que se falar, em favor destas, em eventual direito à conservação nos proventos de vantagens - ora reconhecidamente irregulares - indevidamente percebidas em vida pelo instituidor. 
13. Aliás, o Supremo Tribunal Federal tem restringido até mesmo a eficácia de títulos executivos judiciais quando o titular do direito migra da condição de servidor ativo para a de servidor aposentado. No MS 30.725, por exemplo, o Ministro Gilmar Mendes anotou:
"Nesse sentido, a coisa julgada deveria ser invocada, a princípio, para efeitos de pagamento de vencimentos, o que não significa, necessariamente, que essa proteção jurídica se estenda, desde logo, para o cálculo dos proventos, o qual deve ser analisado caso a caso, sob pena de reconhecer-se a perpetuação de um direito declarado a ponto de alcançar um instituto jurídico diverso: o instituto dos proventos." (destaques inseridos) 
5.29.	Por todo o exposto, deve ser mantido o Acórdão recorrido pelos seus próprios fundamentos, conforme voto condutor supratranscrito, sendo que o Tribunal aplicou o Enunciado 106 da Súmula de Jurisprudência deste Tribunal, dispensando o ressarcimento das importâncias recebidas indevidamente até o julgamento do ato, o que prestigiou a segurança jurídica (item  9.2 do Acórdão recorrido) .
CONCLUSÃO
6.	Em face da análise das razões recursais apresentadas, concluiu-se que a recorrente não faz jus receber proventos calculados com base no soldo de Major, ou seja, dois postos acima daquele que o instituidor ostentava na atividade (1º Tenente) . 
6.1.	Assim, não foram trazidos aos autos argumentos que detenham o condão de modificar o julgado de origem.
ROPOSTA DE ENCAMINHAMENTO
7.	Ante o exposto, submetem-se os autos à consideração superior, propondo-se, com fundamento no art. 48 da Lei 8.443/1992 c/c os artigos 285 e 286, parágrafo único, do RI/TCU:
	a) conhecer do recurso e, no mérito, negar-lhe provimento; e
	b) cientificar a recorrente e os demais interessados do acórdão que vier a ser prolatado, ressaltando-se que o relatório e o voto que o acompanharem podem ser consultados no endereço www.tcu.gov.br/acordaos, no dia seguinte ao de sua oficialização.

Procurador Rodrigo Medeiros de Lima.

PEDIDO DE REEXAME EM PENSÃO MILITAR. ATO JULGADO ILEGAL EM RAZÃO DE A PENSÃO TER SIDO INSTITUÍDA COM BASE NO SOLDO CORRESPONDENTE A DOIS NÍVEIS HIEÁRQUICOS ACIMA DAQUELE QUE O MILITAR OCUPAVA NA ATIVIDADE. CONHECIMENTO DO RECURSO. NÃO-PROVIMENTO.

PENSÃO MILITAR (PMIL)

Secretaria de Recursos (Serur); Secretaria de Fiscalização de Integridade de Atos e Pagamentos de Pessoal e de Benefícios Sociais (Sefip).

Trata-se de pedido de reexame interposto por Marli Loureiro de Oliveira, contra o Acórdão 5786/2020-TCU-Primeira Câmara, que julgou ilegal ato de pensão militar instituído em seu favor, negando-lhe o registro.
A deliberação recorrida concluiu que a concessão do ato violou o disposto no art. 110, § 1º, da Lei 6.880/1980, com a redação dada pela Lei 7.580/1986, tendo em vista o benefício ter sido concedido com base no soldo correspondente a dois postos acima daquele ocupado pelo instituidor em atividade.
A recorrente alegou conformidade do ato com a legislação, violação aos princípios da segurança jurídica e do direito adquirido e ocorrência de decadência.
A Secretaria de Recursos (Serur) e o Ministério Público junto ao TCU manifestaram-se pelo conhecimento e negativa de provimento ao recurso.
Conheço do pedido de reexame, por preencher os requisitos atinentes à espécie, conforme artigo 48 da Lei 8.443/1992, c/c os artigos 285 e 286 do Regimento Interno do Tribunal.
No mérito, alinho-me aos pareceres constantes dos autos, adotando-os como razões de decidir.
O instituidor Wilson Carvalho de Oliveira foi considerado incapaz quando já estava reformado em decorrência do atingimento da idade limite para permanência na reserva. Na atividade, ocupava o posto de 1ª Tenente e seu benefício foi calculado com base no posto de Major.
O disposto no art. 110 da Lei 6.880/1980 é expressamente dirigido ao militar da ativa ou da reserva remunerada, não alcançando o reformado. Ademais, quer da ativa, quer da reserva, o benefício concedido ao militar julgado incapaz definitivamente deve ser calculado com base no soldo do posto hierárquico imediatamente superior àquele que ele ocupava na ativa, não havendo previsão normativa para o cálculo dos proventos tendo como base dois postos acima daquele ostentado na atividade. Nesse sentido o Acórdão 2225/2019-TCU-Plenário, da Relatoria do E. Ministro Benjamin Zymler.
Ademais, o ato de concessão da pensão não se confunde com o ato de reforma do ex-militar, e atos de concessão de aposentadoria, reforma ou pensão são classificados como complexos, tornando-se plenamente formados (perfeitos) , válidos e eficazes somente quando recebem o registro pela Corte de Contas.
Neste caso, o ato que concedeu a pensão militar à recorrente foi encaminhado a esta Corte de Contas em 9/8/2019, não havendo falar em infração aos princípios da razoabilidade e da segurança jurídica, bem como em ocorrência de decadência do direito da Administração de rever o ato, considerando a decisão do Supremo Tribunal Federal no RE 636.553:
Em atenção aos princípios da segurança jurídica e da confiança legítima, os Tribunais de Contas estão sujeitos ao prazo de 5 anos para o julgamento da legalidade do ato de concessão inicial de aposentadoria, reforma ou pensão, a contar da chegada do processo à respectiva Corte de Contas. (grifos inseridos) 
Ressalto que a boa-fé da recorrente foi reconhecida ao se dispensar a devolução dos valores indevidamente recebidos, nos termos do acórdão recorrido.
Assim, pelo exposto, nego provimento ao recurso.
Feitas essas considerações, voto para que o Tribunal acolha a minuta de acórdão que submeto à deliberação do Colegiado.
TCU, Sala das Sessões Ministro Luciano Brandão Alves de Souza, em 16 de março de 2021
WALTON ALENCAR RODRIGUES 
Relator